---
title: "Analisis Korelasi Tugas Evdat"
author: "Mario"
date: "2026-05-16"
output:
  pdf_document: default
  html_document: default
---

# Dataset Real
Nama  : expression in myeloid cells restrains murine norovirus-induced hepatitis and fibrosis
GEO accesion : GSE326527

```{r setup, include=FALSE}
knitr::opts_chunk$set(echo = TRUE)
library(readr)
library(dplyr)
library(tidyr)
library(tibble)
library(ggplot2)
library(corrplot)
library(pheatmap)
library(RColorBrewer)
```

```{r}
data <- read_csv("GSE326527_expression_data.csv")
head(data)
```

## Mengambil kolom data ekspresi gen

```{r}
# Mengambil kolom liver saja
data_liver <- data[, grep("^liver_", colnames(data))]
head(data_liver)
dim(data_liver)
```

## Eksplorasi Data
```{r}

sum(is.na(data_liver))

# Statistik deskriptif per sampel
sample_stats <- data.frame(
  Sample = colnames(data_liver),
  Total_Counts = colSums(data_liver),
  Mean_Expression = colMeans(data_liver),
  variance_Expresiion = apply(data_liver, 2, var),
  Median_Expression = apply(data_liver, 2, median),
  Genes_Detected = colSums(data_liver > 0),
  Detection_Rate = round(colSums(data_liver > 0) / nrow(data_liver) * 100, 1)
)

print(sample_stats)

```
### Interpretasi Statistik Deskriptif
Total Counts: Jumlah total ekspresi gen per sampel
Mean Expression: Rata-rata ekspresi gen per sampel
Median Expression: Nilai tengah ekspresi gen (robust terhadap outlier)
Genes Detected: Jumlah gen yang memiliki ekspresi > 0
Detection Rate: Persentase gen yang terdeteksi per sampel

Kualitas data: Semua sampel memiliki detection rate yang baik (>50%)

## Visualisasi Distribusi Data
### Visualisasi Sebelum Transformasi

```{r}
# Mengubah data liver menjadi format long
liver_long_raw <- data_liver %>%
  rownames_to_column(var = "Gene") %>%
  pivot_longer(
    -Gene,
    names_to = "Sample",
    values_to = "Counts"
  )

# Membuat boxplot distribusi ekspresi gen per sampel raw
boxplot_liver_raw <- ggplot(
  liver_long_raw,
  aes(x = Sample, y = Counts + 1, fill = Sample)
) +
  geom_boxplot() +
  theme_minimal() +
  theme(
    axis.text.x = element_text(angle = 45, hjust = 1)
  ) +
  labs(
    title = "Distribusi Ekspresi Gen Sampel Liver (Data Mentah)",
    x = "Sampel",
    y = "Raw Counts",
    fill = "Sampel"
  ) 
 
print(boxplot_liver_raw)

# Membuat histogram distribusi ekspresi gen raw

histogram_liver_raw <- ggplot(
  liver_long_raw,
  aes(x = Counts + 1, fill = Sample)
) +
  geom_histogram(
    bins = 50,
    alpha = 0.7
  ) +
  facet_wrap(~Sample, scales = "free_y") +
  theme_minimal() +
  labs(
    title = "Histogram Distribusi Ekspresi Gen Sampel Liver (Raw)",
    x = "Raw Counts (log10 scale)",
    y = "Frekuensi",
    fill = "Sampel"
  ) 

print(histogram_liver_raw)
```
### Visualisasi Sesudah Transformasi
```{r}
# Transformasi log2
data_log <- log2(data_liver + 1)

# Mengubah data log transform menjadi format long
liver_long_log <- data_log %>%
  rownames_to_column(var = "Gene") %>%
  pivot_longer(
    -Gene,
    names_to = "Sample",
    values_to = "Log_Counts"
  )

# Membuat boxplot distribusi ekspresi gen per sampel setelah transformasi
boxplot_liver_log <- ggplot(
  liver_long_log,
  aes(x = Sample, y = Log_Counts, fill = Sample)
) +
  geom_boxplot() +
  theme_minimal() +
  theme(
    axis.text.x = element_text(angle = 45, hjust = 1)
  ) +
  labs(
    title = "Distribusi Ekspresi Gen Sampel Liver (Log2 Transformed)",
    x = "Sampel",
    y = "Log2(Counts + 1)",
    fill = "Sampel"
  )

print(boxplot_liver_log)

# Membuat histogram distribusi ekspresi gen setelah transformasi
histogram_liver_log <- ggplot(
  liver_long_log,
  aes(x = Log_Counts, fill = Sample)
) +
  geom_histogram() +
  facet_wrap(~Sample, scales = "free_y") +
  theme_minimal() +
  theme(
    panel.spacing = unit(2, "lines"),
    axis.text.x = element_text(size = 8),
    strip.text = element_text(size = 11, face = "bold"),
    legend.position = "right"
  ) +
  labs(
    title = "Histogram Distribusi Ekspresi Gen Sampel Liver Setelah Log2 Transformasi",
    x = "Log2(Counts + 1)",
    y = "Frekuensi",
    fill = "Sampel"
  )

print(histogram_liver_log)
```

## Analisis Korelasi Gen

```{r}
gene_filter <- rowSums(data_liver > 10) >= 3
data_filtered <- data_liver[gene_filter, ]

nrow(data_filtered)

cat("Gen terfilter:", nrow(data_filtered), "dari", nrow(data_liver), "\n")
```
### Visualisasi Korelasi Pearson
```{r}
# Hitung matriks korelasi antar sampel
cor_pearson <- cor(data_filtered, method = "pearson")


# Visualisasi korelasi Pearson
corrplot(cor_pearson, method = "color", type = "upper",
         tl.col = "black", tl.srt = 45,
         addCoef.col = "black", number.cex = 0.8,
         col = colorRampPalette(c("blue", "white", "red"))(100),
         mar = c(0,0,1,0),
         main = "Korelasi Sampel (Pearson)")
```

### Visualisasi Korelasi Spearman dengan Clustering
```{r}
cor_spearman <- cor(data_filtered, method = "spearman")

pheatmap(cor_spearman,
         color = colorRampPalette(c("blue", "white", "red"))(100),
         cluster_rows = TRUE, cluster_cols = TRUE,
         display_numbers = TRUE, number_format = "%.2f",
         main = "Korelasi Sampel (Spearman) + Clustering",
         fontsize_number = 8)

```
```{r network_ggplot, message=FALSE, warning=FALSE}
# =========================================================
# NETWORK ANALYSIS GEN EKSPRESI
# =========================================================

# 1. Menggunakan data hasil log transform
data_network <- log2(data_filtered + 1)

# 2. Menghitung varians setiap gen
gene_variances <- apply(data_network, 1, var)

# 3. Mengambil Top 15 gen dengan varians tertinggi
top_15_indices <- order(gene_variances, decreasing = TRUE)[1:15]

data_top_genes <- data_network[top_15_indices, ]

# 4. Menghitung korelasi antar gen
cor_matrix_genes <- cor(
  t(data_top_genes),
  method = "pearson"
)

# Menghilangkan self-correlation
diag(cor_matrix_genes) <- 0

# 5. Threshold korelasi kuat
threshold <- 0.75

cor_matrix_genes[
  abs(cor_matrix_genes) < threshold
] <- 0

# 6. Mengubah matriks korelasi menjadi edge list
edges <- as.data.frame(cor_matrix_genes) %>%
  rownames_to_column(var = "from") %>%
  pivot_longer(
    -from,
    names_to = "to",
    values_to = "weight"
  ) %>%
  filter(weight != 0) %>%
  filter(from != to)

# Menghapus duplikasi edge
edges <- edges %>%
  mutate(pair = paste0(pmin(from, to), "_", pmax(from, to))) %>%
  distinct(pair, .keep_all = TRUE)

# 7. Membuat koordinat node melingkar
unique_nodes <- unique(c(edges$from, edges$to))

n_nodes <- length(unique_nodes)

angles <- seq(
  0,
  2 * pi,
  length.out = n_nodes + 1
)[1:n_nodes]

nodes_coords <- data.frame(
  node = unique_nodes,
  x = cos(angles),
  y = sin(angles),
  stringsAsFactors = FALSE
)

# 8. Menggabungkan koordinat edge
edges_coords <- edges %>%
  left_join(
    nodes_coords,
    by = c("from" = "node")
  ) %>%
  rename(x1 = x, y1 = y) %>%
  left_join(
    nodes_coords,
    by = c("to" = "node")
  ) %>%
  rename(x2 = x, y2 = y)

# 9. Visualisasi network
plot_network_pure <- ggplot() +

  # Edge
  geom_segment(
    data = edges_coords,
    aes(
      x = x1,
      y = y1,
      xend = x2,
      yend = y2,
      color = weight > 0,
      size = abs(weight)
    ),
    alpha = 0.7
  ) +

  # Node
  geom_point(
    data = nodes_coords,
    aes(x = x, y = y),
    size = 5,
    color = "#2c3e50"
  ) +

  # Label gen
  geom_text(
    data = nodes_coords,
    aes(
      x = x * 1.15,
      y = y * 1.15,
      label = paste0("gene_",node)
    ),
    size = 3.5,
    fontface = "bold"
  ) +

  scale_color_manual(
    values = c(
      "TRUE" = "steelblue",
      "FALSE" = "indianred"
    ),
    labels = c(
      "TRUE" = "Positif",
      "FALSE" = "Negatif"
    ),
    name = "Arah Korelasi"
  ) +

  scale_size_continuous(
    range = c(0.5, 2.5),
    guide = "none"
  ) +

  theme_void() +

  xlim(-1.4, 1.4) +
  ylim(-1.4, 1.4) +

  labs(
    title = "Jaringan Korelasi Gen Liver",
    subtitle = paste(
      "Top 15 Gen dengan Varians Tertinggi | Threshold Pearson >",
      threshold
    ),
    caption = "Biru = Korelasi Positif | Merah = Korelasi Negatif"
  ) +

  theme(
    legend.position = "bottom",
    plot.title = element_text(
      face = "bold",
      size = 15,
      hjust = 0.5
    ),
    plot.subtitle = element_text(
      hjust = 0.5
    )
  )

print(plot_network_pure)
```

